【裁判字號】    95,繼,1407
【裁判日期】    950831
【裁判案由】    選任遺產管理人
【裁判全文】
臺灣板橋地方法院民事裁定  95年度繼字第1407號
聲  請  人  臺灣土地銀行股份有限公司
法定代理人  乙○○
代  理  人  甲○○
上列聲請人聲請對被繼承人丁○○選任遺產管理人事件，本院裁
定如下：
    主  文
選任財政部國有財產局台灣北區辦事處為被繼承人丁○○（男、
民國○○○年○月○○日生、身分證統一編號：Ｚ000000
000號、生前最後設籍台北縣中和市○○路七十四號四樓、民
國九十四年八月六日死亡）之遺產管理人。
程序費用由被繼承人丁○○之遺產負擔。
    理  由
一、按繼承開始時，繼承人之有無不明，而無親屬會議或親屬會
    議未於一個月內選定遺產管理人者，利害關係人或檢察官得
    聲請法院選任遺產管理人，並由法院依公示催告程序，定六
    個月以上之期限，公告繼承人，命其於期限內承認繼承；又
    被繼承人之所有繼承人均拋棄其繼承權者，亦準用關於無人
    承認繼承之規定，民法第1177條、第1178條第2項、第 1176
    條第6項分別定有明文。
二、本件聲請意旨略以：聲請人之債務人即被繼承人丁○○於民
    國94年8 月6 死亡，其於生前，以其所有之土地及建物設定
    本金最高限額抵押權新台幣貳佰壹拾陸萬元予聲請人，被繼
    承人丁○○押品座落於中和市○○路74號4、5樓增建部分約
    18 坪合計共40坪，併同擔保於聲請人，押品申請貸款時經
    聲請人查估現值約肆佰伍拾萬元足以清償積欠債務，剩餘案
    款將可歸屬國庫。目前尚欠新台幣 1,560,439元已全部到期
    未蒙清償，惟被繼承人丁○○所有繼承人均已向法院聲明拋
    棄繼承，為期合法順利處分被繼承人名下之財產以清償債務
    ，特為本件遺產管理人選定之聲請。又無繼承人承認繼承時
    ，其遺產於清償債權，並交付遺贈物後，如有剩餘，歸屬國
    庫，民法第1185條訂有明文，而財政部國有財產局為國有財
    產管理機關，為具利害關係，為期保護被繼承人丁○○無人
    繼承財產之債務人所有之財產，故由政府機關擔任遺產管理
    人為妥等語。
三、本件聲請人主張被繼承人丁○○於民國94年8月6日死亡，就
    其繼承人中第一、二、三順序繼承人即直系血親卑親屬、父
    母、兄弟姊妹均已拋棄繼承，已無其他繼承人，而聲請人為
    被繼承人之債權人之事實，業據其提出被繼承人之繼承系統
    表、板院通家任94年度繼字第1891號函、板院通家任94年度
    繼字第2377號函、板院輔家科春民字第 17447號函等件影本
    、存摺存款融資契約、借款轉期申請書、變更借款契約書、
    授信約定書、抵押權設定契約書、他項權利證明書影本等件
    為證，復經本院依職權調取本院94年度繼字第1892號、94年
    度繼字第2377號拋棄繼承事件案卷核閱無訛，是認該聲請人
    主張被繼承人已無繼承人之事，堪信為真實。
四、按國有財產局係依國有財產法第9 條設立之機關，依法綜理
    國有財產事務，而所謂國有財產，係指國家依據法律規定或
    基於權利行使，或由於預算支出，或由於接受捐贈所取得之
    財產，又該法所指之權利，則係指地上權、地役權、典權、
    抵押權、礦業權、專利權、著作權、商標權及其他財產上之
    權利而言，此觀國有財產法第2條第1項、第3條第1項第4 款
    規定自明，是國家「依據法律規定．．．所取得之財產」、
    「財產上之權利」，均屬國有財產之範圍，而為國有財產局
    職掌之業務範圍。而民法第1185條無人承認繼承之賸餘財產
    ，歸屬國庫之規定，賦予國庫對於將來遺產之歸屬有期待權
    （參見院字第2213號解釋意旨），解釋上應屬上開國有財產
    法所定依據法律規定取得之財產權之一種，故法院通知國有
    財產局有此種國家依法應得之期待權時，國有財產局依國有
    財產法之職掌，即應積極辦理。
五、經查，本件被繼承人丁○○死亡後，其繼承人均拋棄繼承，
    無人得以繼承被繼承人之遺產等情，既如前述，且未於繼承
    開始後由親屬會議在一個月內選任遺產管理人等情，亦據繼
    承人丙○○等人到庭陳明（見本院95年8 月28日非訟事件筆
    錄），本院審酌被繼承人丁○○尚有遺產亟待管理等情，依
    前開司法院之解釋及國有財產法之規定，並斟酌遺產管理人
    之職務，依民法第1179條之規定，其程序相當複雜，任務頗
    為繁重，為期程序之公正、公信起見，認聲請人聲請選任財
    政部國有財產局台灣北區辦事處為被繼承人丁○○之遺產管
    理人，核無不合，應予准許。
六、至被繼承人之繼承人既均拋棄繼承，其遺產依民法第1176條
    第六項準用關於無人承認繼承之規定，依同法第1185條規定
    ，於清償債權並交付遺贈物後，如有賸餘，應歸屬國庫。
七、依非訟事件法第21條第2項，民事訴訟法第78條、第95條，
    裁定如主文。
中    華    民    國    95    年    8     月    31    日
                  家事法庭  法  官  劉大衛
以上正本證明與原本無異。
如不服本裁定應於送達後10日內向本院提出抗告狀。
中    華    民    國    95    年    8     月    31    日
                            書記官  劉佳香


司法院資訊處製作；財團法人民間司法改革基金會備份。
